臺灣臺中地方法院民事判決
109年度訴字第1844號
原      告  賴麗如  
訴訟代理人  蔡宜宏律師
被      告  蘇主恩  

            蘇以睿  

上二人共同
訴訟代理人  洪錫欽律師
複  代理人  劉柏均律師
被      告  貴族園邸管理委員會

法定代理人  陳詩凱  
訴訟代理人  吳承祐律師
上列當事人間請求確認通行權存在事件，本院於110年12月29日
言詞辯論終結，判決如下：
    主      文
確認原告就被告蘇主恩、蘇以睿所共有坐落臺中市○區○○○段0000
00地號土地內，如附圖一即臺中市中山地政事務所土地複丈成果
圖甲通行方案編號A1所示面積94平方公尺、編號B1所示面積6平
方公尺之土地，有通行權存在。
被告蘇主恩、蘇以睿應容忍原告於上開土地通行，及埋設自來水
、電力、電信、瓦斯管線，並不得設置地上物或為任何妨礙原告
通行之行為。
原告其餘之訴駁回。
訴訟費用由原告負擔。 
    事實及理由
一、程序方面：
（一）按訴狀送達後，原告不得將原訴變更或追加他訴，但請求
      之基礎事實同一、不甚礙被告之防禦及訴訟之終結者，不
      在此限；又不變更訴訟標的，而補充或更正事實上或法律
      上之陳述者，非為訴之變更或追加；民事訴訟法第255條
      第1項第2款、第7款、第256條分別定有明文。查：
　 1、原告原起訴聲明請求：「⑴確認原告就被告蘇主恩、蘇以
      睿所有坐落臺中市○區○○○段000000地號土地如附圖一所示
      編號A，面積約40平方公尺（以實測為準）之土地有通行
      權存在。⑵被告蘇主恩、蘇以睿應將前項土地上妨礙原告
      通行之障礙物排除，並容忍原告通行，且不得設置地上物
      或為任何妨礙原告通行之行為。⑶被告蘇主恩、蘇以睿應
      將設置於上開土地上如附圖一所示編號B、寬約1.2公尺（
      以實測為準）之圍牆拆除。⑷被告蘇主恩、蘇以睿應容許
      原告於上開土地，得埋設自來水、電力、電信、瓦斯管線
      。」（見本院卷一第11頁）。
　 2、嗣於民國109年9月18日具狀追加貴族園邸管理委員會為本
      案被告，並變更聲明為：「⑴確認原告就被告蘇主恩、蘇
      以睿所有坐落臺中市○區○○○段000000地號土地如附圖一所
      示編號A，面積約40平方公尺（以實測為準）之土地有通
      行權存在；被告蘇主恩、蘇以睿應容忍原告通行上開土地
      ，將設置於上開土地上如附圖一所示編號B、寬約1.2公尺
      （以實測為準）之圍牆拆除，且不得設置地上物或為任何
      妨礙原告通行之行為，並應容許原告於上開土地得埋設自
      來水、電力、電信、瓦斯管線。或⑵確認原告就坐落臺中
      市○區○○○段0000地號土地如附圖二所示編號C，面積約40
      平方公尺（以實測為準）之土地有通行權存在；被告貴族
      園邸管理委員會應容忍原告通行上開土地，且不得設置地
      上物或為任何妨礙原告通行之行為，並應容許原告於上開
      土地得埋設自來水、電力、電信、瓦斯管線。」（見本院
      卷一第153至154頁）。」
　 3、復於110年12月1日具狀變更聲明為：「⑴確認原告就被告
      蘇主恩、蘇以睿共有坐落臺中市○區○○○段000000地號土地
      上如臺中市中山地政事務所收件日期文號110年1月25日山
      土測字第009100號土地複丈成果圖甲案所示編號A1及B1部
      分面積共100平方公尺之土地有通行權存在；被告蘇主恩
      、蘇以睿應容忍原告通行上開土地，將設置於上開土地上
      如上開複丈成果圖所示編號B1部分上之圍牆拆除，且不得
      設置地上物或為任何妨礙原告通行之行為，並應容許原告
      於上開土地得埋設自來水、電力、電信、瓦斯管線。或⑵
      確認原告原告就坐落臺中市○區○○○段0000地號土地上如臺
      中市中山地政事務所收件日期文號110年1月25日山土測字
      第009100號土地複丈成果圖乙案所示編號C部分面積共109
      平方公尺之土地有通行權存在；被告貴族園邸管理委員會
      應容忍原告通行上開土地，且不得設置地上物或為任何妨
      礙原告通行之行為，並應容許原告於上開土地得埋設自來
      水、電力、電信、瓦斯管線。」（見本院卷二第203至204
      頁）。　　　
　 4、原告前開所為追加被告及歷次變更聲明，均係本於其所有
      坐落臺中市○區○○○段000000地號土地與公路無適宜之聯絡
      ，不能為通常使用之同一基礎事實，並不甚礙被告之防禦
      及訴訟之終結，及因測量而確定通行權土地位置及面積後
      ，所為之補充及更正事實上陳述，揆諸前揭規定，於法並
      無不合，應予准許。
（二）按確認法律關係之訴，非原告有即受確認判決之法律上利
      益者，不得提起之，民事訴訟法第247條第1項前段定有明
      文。所謂即受確認判決之法律上利益，係指法律關係之存
      否不明確，原告主觀上認其在法律上之地位有不安之狀態
      存在，且此種不安之狀態，能以確認判決將之除去者而言
      （最高法院52年台上字第1240號判例參照）。原告主張其
      所有坐落臺中市○區○○○段000000地號土地為袋地，對被告
      蘇主恩、蘇以睿所共有同前段63-113地號土地或貴族園邸
      社區區分所有權人所共有同前段63-7地號土地，有通行權
      存在，既為被告蘇主恩、蘇以睿及被告貴族園邸管理委員
      會所否認，堪認原告就被告蘇主恩等人所有之前開土地是
      否有通行權，陷於不明確之狀態，且能以確認判決將之除
      去，故認原告有提起本件確認之訴之利益。
二、原告主張：
（一）坐落臺中市○區○○○段000000地號土地為原告所有，系爭土
      地為周遭鄰地所圍繞，因與公路無適宜之聯絡，致不能為
      通常之使用，屬於袋地，依民法第787條第1項規定，得通
      行周圍地以至公路，原告對於周圍地得主張通行權，及周
      圍地應忍受原告通行之物上負擔，自不因原告經由法院拍
      賣取得系爭土地而有異，更不因原告是否有承買法拍不動
      產相關經驗而有影響，原告提起本件訴訟，係為使原告土
      地以地盡其用，並兼有達到增進社會經濟之公益目的。
（二）坐落臺中市○區○○○段000000地號土地為被告蘇主恩、蘇以
      睿共有，其現況本即為巷道，且形狀筆直，可供通行使用
      ，除系爭土地外，周圍地均已有建築物，而由原告土地通
      行附圖一所示編號A1及B1部分之土地，可直接通往進化路
      205巷進而對外聯絡，此通行方案顯屬原告土地於通行必
      要之範圍內，周圍地中損害最少之處所及方法。就原告通
      行如附圖一所示編號A1及B1部分土地之甲通行方案，設置
      於系爭土地上如附圖一所示編號B1部分上之圍牆，顯然防
      阻原告土地與公路適宜之聯絡，基於原告通行之必要，爰
      請求拆除上開圍牆。又原告所有系爭土地為住二用地，依
      法可供建築使用，日後亦有必要於系爭土地埋設自來水、
      電力、電信、瓦斯管線，俾達到建物使用之目的，以發揮
      建地之經濟效益，且系爭土地為袋地，非通過他人土地，
      顯不能設置電線、水管、瓦斯管或其他管線，合於民法第
      786條第1項之要件。
（三）原告所有系爭63-112地號土地於67年9月25日之登記原因
      為「逕為分割」，其原因應屬63年都市計畫變更為計畫道
      路所致，可知系爭土地確實係由政府機關逕為分割而來，
      因而成為袋地，並非出於當時土地所有人之任意行為，本
      件自無適用民法第789條第1項後段規定之餘地。又土地所
      有權主體之變動，與民法第789條規定之所由設，係為避
      免土地因人為任意改變狀態而衍生對外聯絡問題，屬於物
      之負擔者，二者性質迥異，是有關是否適用民法第789條
      規定，自與土地所有權主體之變動無關。況且，系爭土地
      係於67年9月25日逕為分割，當時尚無修正後之民法第789
      條第1項後段規定，則基於法律不溯既往之原則，本件自
      無適用修正後民法第789條第1項後段規定之餘地。
（四）退一步言，縱認本件仍應適用修正後民法第789條第1項後
      段規定，則系爭土地又係分割自同段63-7地號土地，原告
      僅得通行同段63-7地號土地，且依民法第789條第2項規定
      ，原告無須支付償金，爰請求確認原告就同前段63-7地號
      土地上如附圖二乙通行方案所示編號C部分之土地有通行
      權存在，被告貴族園邸管理委員會應容忍原告通行上開土
      地，且不得設置地上物或為任何妨礙原告通行之行為，並
      依民法第786條第1項規定，請求被告貴族園邸管理委員會
      應容許原告埋設自來水、電力、電信、瓦斯管線。至於，
      被告貴族園邸管理委員會所提出自進化路205巷，再經由
      東勢子段63-6及63-99地號土地通行之方案，惟該通行方
      案之現場，實係巷弄中建物間之間隔，甚為狹窄且蜿蜒曲
      折，部分區域更有住家裝設之排油煙及冷氣機室外機阻礙
      ，且該防火巷之牆上、地上亦置有管線，現場凹凸不平，
      淨寬亦未達50公分，連人步行通過都有困難，根本無法供
      通行使用，顯非適當之通行方式。又原告對於周圍地得主
      張通行權，及周圍地應容忍原告通行之物上負擔，不因原
      告經由法院拍賣取得系爭土地而有異，且原告對周圍地主
      張袋地通行權，係為使系爭土地得以地盡其用，並兼有達
      到增進社會經濟之公益目的，自無違反誠信原則之情事。
（五）綜上所陳，原告依民法第787條第1項、第2項規定，請求
      確認通行權存在，及依民法第786條第1項規定，請求被告
      蘇主恩、蘇以睿或被告貴族園邸管理委員會應容許原告埋
      設自來水、電力、電信、瓦斯管線，並請求鈞院就原告聲
      明擇一為判決。退步言，倘鈞院認為原告主張之通行方案
      尚非損害最少之處所及方法，仍請鈞院另行擇定通行方案
      ，俾原告土地得以地盡其用，以達到增進社會經濟之目的
      。並聲明：⑴確認原告就被告蘇主恩、蘇以睿共有坐落臺
      中市○區○○○段000000地號土地上如附圖一甲通行方案所示
      編號A1及B1部分面積共100平方公尺之土地有通行權存在
      ；被告蘇主恩、蘇以睿應容忍原告通行上開土地，將設置
      於上開土地上如附圖一所示編號B1部分上之圍牆拆除，且
      不得設置地上物或為任何妨礙原告通行之行為，並應容許
      原告於上開土地得埋設自來水、電力、電信、瓦斯管線；
      或⑵確認原告原告就坐落臺中市○區○○○段0000地號土地上
      如附圖二乙通行方案所示編號C部分面積共109平方公尺之
      土地有通行權存在；被告貴族園邸管理委員會應容忍原告
      通行上開土地，且不得設置地上物或為任何妨礙原告通行
      之行為，並應容許原告於上開土地得埋設自來水、電力、
      電信、瓦斯管線。
三、被告抗辯：
（一）被告蘇主恩、蘇以睿抗辯：
   1、原告請求依附圖一甲通行方案所示之方式通行被告蘇主恩
      、蘇以睿所有之土地，並無理由：
　　⑴系爭63-112地號土地長年以來，均係經由毗鄰之貴族園邸
      社區通路出入，其對外聯絡毫無滯礙難行，原告係於108
      年7月23日經由法院公開拍賣程序投標，而於108年8月取
      得系爭土地所有權，其於108年7月5日具狀聲請應買時，
      已屬進行第3次拍賣程序未拍定後之應買程序，該次應買
      底價為新臺幣（下同）768,000元，約僅為原鑑定價格1,1
      19,000元之68％，且於系爭土地之拍賣公告附表備註6上已
      載明「本件拍賣土地未直接臨路，須經過他人之土地始能
      通行，拍定人應自行處理通行權問題」等情形，且原告已
      有多次承買法拍不動產後再提起袋地通行權及分割共有物
      訴訟之經驗，故原告於購買前，對系爭土地須通行他人之
      土地始能與公路聯繫、其縱令藉由訴訟程序，亦可能因不
      同之判決見解影響通行範圍等節均應已知之甚詳，其竟仍
      願購入系爭土地，顯係另有考量。
　　⑵另原告主張之通行位置，係做為台安醫院建物之防火及通
      風巷道，設置警衛室及鐵門，並築有圍牆，係為管制人員
      出入之用，以免不相干或別有用心之歹徒可以任意進出，
      造成醫院安全衛生出現破口，如許原告通行，則貴族園邸
      社區之住戶，亦可利用通行，其人數眾多且繁雜，且其進
      入醫院範圍，由後方進入院區，前方警衛無法察覺，造成
      維安之疑慮，尤其現今冠狀肺炎流行之際，醫院出入管制
      嚴格，不能因原告之請求通行而造成防疫之重大破口，故
      以原告對其得行使通行被告蘇主恩等人所有土地權利之信
      賴，與被告蘇主恩等人就其等所有土地（圍牆、車棚）完
      整性以及台安醫院之醫療院所疫情控管和婦幼安全維護之
      保障等信賴利益相較，應認後者更值保護。　　
　 2、本件有民法第789條之適用，原告應只能通行臺中市○區○○
      ○段0000地號土地：　
　  ⑴系爭土地係於67年8月5日分割登記，而由鄰地同前段63-11
      2地號土地分割而出，其自僅得通行受讓人或讓與人或他
      分割人之所有地即63-112地號土地。　
　　⑵系爭土地雖係於67年9月25日分割，發生於民法第789條第1
      項後段增訂之前，然該增訂條文乃將我國司法實務探知承
      認之法理，予以明文化，故仍應有該條規定之適用。
　　⑶系爭63-112地號土地於67年9月25日自63-7地號土地分割後
      ，均同屬段○○所有，至76年6月18日始同時以買賣為原因
      而移轉登記為張○○所有，是系爭63-112地號土地及63-7地
      號土地，於分割後十餘年間均為相同之所有權人，63-112
      地號土地直至80年10月29日因買賣而移轉登記，此後，迄
      108年8月5日以拍賣為原因而移轉登記為原告所有之前，
      既無任何移轉登記之情形，另63-7地號土地則自79年起有
      多次因買賣而辦理移轉登記之情形，是該二筆土地之所有
      權人段○○、張○○於土地分割後，仍有充足時間可就63-112
      地號土地之通行問題預先安排解決，本件即不因其為「逕
      為分割」之情形而不得適用民法第789條第1項，且該通行
      權不因嗣後之輾轉讓與而失其效力，原告既應買系爭63-1
      12地號土地，自應依民法第789條第1項之規定，僅得通行
      63-7地號土地。　　
　 3、綜上所述，原告之訴實無理由。並聲明：原告之訴駁回。
（二）被告貴族園邸管理委員會抗辯：
   1、原告應採通行防火巷至進化路205巷之方案，此係對周圍
      地最小侵害之路徑：
　　⑴貴族園邸社區係一封閉型私人社區，門口設有警衛，門禁
      範圍內幾乎全為住戶，平時無外人出入，人口組成單純，
      現原告要求自貴族園邸社區通行至原告土地，該路線會經
      過社區內許多住戶之門口，且直接有樓梯可通往2樓以上
      樓層，等同門戶洞開，因無法確定原告土地之用途，若原
      告將來作營業使用，將有不特定多數人頻繁通行社區內部
      ，導致治安隱憂，實屬不宜。
　　⑵又原告可經由防火巷通行至進化路205巷，該通行方式雖較
      為狹隘，但可滿足各方需求，不會影響到原告之通行權利
      ，且無後續支付償金之問題，應屬較佳方案，此外，依據
      系爭土地之強制執行過程，歷次拍賣公告之附表備註欄第
      6點皆有記載：「本件拍賣土地未直接臨路，須經過他們
      之土地始能通行，拍定人應自行處理通行權問題。」，原
      告在標買系爭土地前，鈞院皆已提供系爭土地之詳細資料
      及坐落位置，可合理期待原告在拍定前已完整瞭解系爭土
      地之客觀條件，依誠信原則，原告不應於拍定後再強行要
      求通行周圍鄰地，實應採取防火巷之通行方案。
　　⑶系爭土地面積僅為74平方公尺，換算約為22.385坪，且為
      住二用地，依60％建蔽率計算可使用之建築面積僅13.431
      坪，可建面積狹小，且建築時尚須保留一定退縮空間，其
      建築量體極度有限，坐落位置又遭住宅、醫院包圍，可利
      用之經濟價值甚微，才會以總價768,000元，約每坪單價3
      4,309元之低價拍定，原告主張應使系爭土地自台安醫院
      或貴族園邸社區土地上通行，有助於增進社會經濟價值云
      云，以系爭土地之客觀條件來說，實難達成。若以准許原
      告通行所能帶來之微小經濟價值，對比因出入複雜而給台
      安醫院或貴族園邸社區帶來之潛在治安風險，並考量原告
      於拍定前早已知悉通行現狀，應某程度受到原使用狀況拘
      束，類推適用禁反言之誠信原則，應使原告通行防火巷銜
      接進化路205巷，始為通盤考量後之最佳通行方式。
　  ⑶若純以通行貴族園邸社區及通行防火巷二者比較，因貴族
      園邸社區既有花台等建物，無法通行汽車而只能步行，二
      種通行方案並無經濟上之顯著差異，在此情況下，原告如
      通行防火巷即不會對台安醫院或貴族園邸社區造成任何影
      響，此通行方式實屬較佳，符合民法第787條第2項對周圍
      地損害最少之處所及方法。
　 2、退步言，被告應優先通行台安醫院之車道，對周圍地之侵
      害較小：
　  ⑴本案原告既經強制執行拍定取得原告土地，該筆土地形成
      袋地之原因並非前手所有權人之任意行為或其事先安排，
      依最高法院96年度台上字第1413號民事判決意旨，並無民
      法第789條規定之適用。
　　⑵原告之前手所有權人搭建鐵皮屋之後，長期閒置未使用，
      該鐵皮屋亦未申請水、電，根本無人使用、居住，並無被
      告蘇主恩、蘇以睿所辯長期自貴族園邸社區通行之事實。
　　⑶系爭土地向無人居，故地政人員於執行筆錄所稱及登揚不
      動產估價師事務所製作估價報告中所提之出入情形，係指
      勘驗當下得透過貴族園邸社區進入系爭土地之意思，並非
      系爭土地前手所有權人與貴族園邸社區有何長期通行協議
      ，不應依此認定原告有權通行貴族園邸社區，或依此認定
      通行貴族園邸社區為較佳方案。
　　⑷原告土地之登記原因記載為「逕為分割」，顯然系爭土地
      之分割並非基於土地所有權人之自由意志，而係由政府強
      行分割，此事實既非導因於原所有權人，依據立法理由之
      說明，自無民法第789條第1項規定之適用。
　　⑸原告雖主張應適用民法第789條第1項後段規定，進而通行
      貴族園邸社區，然該條後段規定是於98年1月23日新修訂
      ，而系爭63-7、63-112地號土地之原共有人張○○，係於80
      年10月29日將系爭63-7地號土地出售予林○○，另於79年1
      月15日起陸續將系爭63-7地號土地出售予多數人，依據民
      法修正不溯及既往之法理，自無從以修正後之法律適用於
      既已發生之事實，不應適用該條規定使原告通行貴族園邸
      社區。
　　⑹本案原告若由貴族園邸社區通行，將直接進入社區內部空
      間，並得在任何時間點進到所有樓層任一住戶之大門前，
      對於社區之居住安寧將產生重大影響；若通行台安醫院車
      道，因該車道本即供汽、機車通行使用，不僅原告可獲得
      以汽、機車通行至系爭土地之權利，且該車道坐落台安醫
      院外部，原告並不會因取得通行權而有進入台安醫院建物
      內之機會，對於疫情控管或醫護人員、病人安全影響都極
      其有限；是以，若僅考量通行台安醫院車道及通行貴族園
      邸社區中庭二案，應擇通行台安醫院車道為佳。　
   3、原告無權通過貴族園邸社區設置電線、水管、瓦斯管或其
      他管線：
　　⑴原告雖依民法第786條第1項條文主張其有通過被告任一方
      土地設置水、電、瓦斯管線，然該條之前提要件須有通過
      他人土地設置管線之必要性，原告迄至目前為止似未提出
      任何證據，亦無任何台電、台水、瓦斯公司出具之說明，
      難認其有通過貴族園邸社區所有土地設置管線之必要。
　　⑵原告僅指出其有權通過被告貴族園邸管理委員會一方之土
      地設置管線，但就管線如何設置、是否確為損害最少之處
      所及方法，皆未提出說明，於此情況下，即便認定原告有
      權通過被告貴族園邸管理委員會一方土地設置管線，未來
      執行時也必因設置方式是否屬損害最少之處所及方法而產
      生衝突，是以，在原告明確指出其設置處所、方法為何，
      及確屬損害最少之方式前，應駁回原告此部分之請求。
　  ⑶此外，就設置管線處所及方法，並無如民法第789條類似之
      規定，即便系爭63-112號土地係自系爭63-7地號土地所分
      割而出，亦不代表原告即應自貴族園邸社區所有土地設置
      管線，而應回歸以損害最少之處所及方法為判斷標準。
　 4、再退步言，若鈞院認為必須通行貴族園邸社區內部及透過
      貴族園邸社區設置管線，則應以侵害最小之方式通行及設
      置管線，原告並需支付通行償金及埋設管線之償金：
　  ⑴若鈞院通盤考量後，認原告應通行貴族園邸社區內部，則
      應以如附圖三所示之丙通行方案為準，蓋如附圖二所示之
      乙通行方案，部分面積與貴族園邸社區現有設施重疊，將
      來恐造成通行上之爭議，故應採取如附圖三所示之丙通行
      方案，不變動貴族園邸社區既有使用方式，屬影響最小之
      通行路線。　
　　⑵由於系爭土地形成袋地係基於都市計畫於67年逕為分割之
      結果，且原所有權人是因拍賣而喪失土地所有權，並非基
      於所有權人自己之意思而形成袋地，故不適用民法第789
      條第2項無須支付償金之除外規定。
　　⑶若鈞院認原告有權通過貴族園邸社區土地設置水、電、瓦
      斯等管線，則應命原告按損害最少之處所及方法為之，並
      應支付貴族園邸社區償金，以符合民法786條第1項但書規
      定意旨。並聲明：原告之訴駁回。
四、本院所為之判斷：
（一）按土地因與公路無適宜之聯絡，致不能為通常使用時，除
      因土地所有人之任意行為所生者外，土地所有人得通行周
      圍地以至公路，民法第787條第1項定有明文。查：原告主
      張其經由法院拍賣程序而取得坐落臺中市○區○○○段000000
      地號之土地，並無適宜之對外聯絡道路，係屬袋地之事實
      ，業據提出地籍圖謄本（見本院卷一第17頁）、土地登記
      第三類謄本（見本院卷一第19頁）、現況照片（見本院卷
      一第43至44頁）、本院108年7月23日中院麟民執107司執
      五字第135992號不動產權利移轉證書（見本院卷一第105
      頁）為證，並經本院囑託臺中市中山地政事務所測量及現
      場履勘確認屬實，此有本院勘驗筆錄（見本院卷一第431
      至440頁）、臺中市中山地政事務所110年3月2日中山地所
      二字第1100001951號函檢送之土地複丈成果圖（見本院卷
      一第475至479頁）在卷為憑，被告蘇以恩、蘇以睿及貴族
      園邸管理委員會對此亦不爭執，應堪認定。
（二）次按因土地一部之讓與或分割，而與公路無適宜之聯絡，
      致不能為通常使用者，土地所有人因至公路，僅得通行受
      讓人或讓與人或他分割人之所有地；數宗土地同屬於一人
      所有，讓與其一部或同時分別讓與數人，而與公路無適宜
      之聯絡，致不能為通常使用者，亦同；民法第789條第1 
      項定有明文。惟上開條文規定之旨趣，在於因土地之一部
      讓與或分割，致生不通公路土地之情形，乃係由土地所有
      人之任意行為，得為預見以先作安排，即不得損人利己，
      使其他鄰地所有人負有容忍通行之義務，倘因都市計劃，
      致造成袋地者，既非出於土地所有人之任意行為，或預期
      其能事先安排，自無民法第789條之適用（最高法院102 
      年度台上字第75號判決要旨參照）。查：
　 1、原告所有坐落臺中市○區○○○段000000地號土地前經臺中市
      政府45年11月1日府金建字第25592號函公告發布實施「臺
      中市都市計畫」劃定為住宅區，後經臺中市政府63年10月
      12日府工都字第55594號函公告發布實施「臺中市南京路
      以北、雙十路、進德路以東、北屯路圓環以南、進化路以
      西附近細部計畫及變更主要計畫」變更為6公尺計畫道路
      ，再經臺中市政府79年9月21日府工都字第82838號函公告
      發布實施「變更臺中市都市計畫（細部計畫公共設施保留
      地通盤檢討）」變更為住宅區，現為第二種住宅區」；又
      依臺中市中山地政事務所上開號函所示，系爭土地係於67
      年辦理逕為分割，依都市計畫樁位測定及管理辦法第41條
      規定，都市計畫樁位豎立完竣並經公告確定後，應將有關
      資料送地政單未辦理地籍逕為分割測量，爰系爭土地逕為
      分割原因應屬前開63年都市計畫變更為計畫道路所致；此
      有臺中市政府都市發展局109年12月31日中市都測字第109
      0255005號函（見本院卷一第417至418頁）在卷為憑。
　 2、準此，系爭63-112地號土地既係依臺中市政府工務局（現
      為都市發展局）為辦理都市計畫變更為計畫道路之特定目
      的，於67年6月囑託臺中市中山地政事務所辦理逕為分割
      ，而於67年9月25日自臺中市○區○○○段0000地號土地「逕
      為分割」出系爭63-112地號土地，以致形成袋地，此有土
      地登記第三類謄本（見本院卷一第19頁）、臺中市地籍異
      動索引（見本院卷一第55至57、273至355頁）、臺中市土
      地登記簿資料（見本院卷一第163至189頁）、臺中市中山
      地政事務所109年12月21日中山地所二字第1090014370號
      函暨檢送之分割成果圖（見本院卷一第411至413頁）在卷
      為憑，故此種情形，顯非出於系爭63-112地號土地所有人
      之任意分割行為或預期其得事先安排，應無民法第789條
      第1項之適用。是被告蘇主恩、蘇以睿就此部分所辯，不
      足採信。
（三）又按土地因與公路無適宜之聯絡，致不能為通常使用時，
      除因土地所有人之任意行為所生者外，土地所有人得通行
      周圍地以至公路。前項情形，有通行權人應於通行必要之
      範圍內，擇其周圍地損害最少之處所及方法為之。民法第
      787條第 1項、第2項前段定有明文。立法意旨在調和土地
      相鄰關係，並保全土地之利用，而能否為通常使用，除須
      斟酌土地位置、地勢、面積外，尚應考量其用途。查：
   1、坐落臺中市○區○○○段000000地號土地，為原告所有，而坐
      落臺中市○區○○○段000000地號土地為被告蘇主恩、蘇以睿
      所共有，坐落臺中市○區○○○段0000地號土地則為貴族園邸
      社區區分所有權人所共有等情，此有土地登記第三類謄本
      （見本院卷一第19頁）、土地登記第一類謄本（見本院卷
      一第33、41頁）、土地登記第二類謄本（見本院卷一第35
      9至385頁）、土地登記第一類謄本（見本院卷二第13至67
      頁）在卷為憑；而原告所有之系爭63-112地號土地，既為
      袋地，業如前述，則原告請求通行被告蘇主恩等人所有之
      周圍地，即屬於法有據。
   2、就原告所提出如附圖一所示之甲通行方案，係要求使用被
      告蘇主恩、蘇以睿所共有臺中市○區○○○段000000地號土地
      如附圖一編號A1所示面積94平方公尺、編號B1所示面積6
      平方公尺，合計100平方公尺之土地，通行臺中市東區進
      化路205巷以對外通行聯絡：
　　⑴經本院會同兩造現場履勘結果，如附圖一編號A1所示部分
      之土地，其使用現狀即係供台安醫院員工日常通行連接道
      路使用之現有巷道，該處巷道中間處目前經台安醫院設置
      鐵門管制其他人員進出，此有地籍圖謄本（見本院卷一第
      119頁）、本院勘驗筆錄（見本院卷第433頁）、現況照片
      （見本院卷一第459頁至461）、臺中市中山地政事務所11
      0年3月2日中山地所二字第1100001951號函檢送之土地複
      丈成果圖（見本院卷一第475、479頁）在卷為憑。
　  ⑵依此路線通行，係利用現有巷道提供原告通行之用，當不
      至於造成被告蘇主恩、蘇以睿所有系爭63-113地號土地其
      他部分之重大影響，應屬對於周圍地損害最小之處所及方
      法。
　 3、就原告所提出如附圖二所示之乙通行方案，要求使用貴族
      園邸社區全體區分所有人所共有臺中市○區○○○段0000地號
      土地如附圖二編號C所示面積109平方公尺之土地通行，以
      連接臺中市東區精武路對外通行聯絡：　　　
    ⑴經本院會同兩造現場履勘結果，依據如附圖二編號C所示部
      分之土地使用現況為貴族園邸社區之中庭、建築物內部中
      間通道，若依此路線通行，必須穿越社區大門、中庭、建
      築物內部通道，始能到達原告所有系爭土地，此有通行路
      線現況照片（見本院卷一第99至101、463至469頁、卷二
      第77至78頁）、地籍圖謄本（見本院卷一第119頁）、本
      院勘驗筆錄（見本院卷一第433頁）、臺中市中山地政事
      務所110年3月2日中山地所二字第1100001951號函檢送之
      土地複丈成果圖（見本院卷一第475、477頁）在卷為憑。
　　⑵依使用現況，除如附圖二編號p-r-t-u-s-q連線所示區域（
      見本院卷一第477頁），係通往地下停車場之車道外，其
      餘部分均係社區內部走道，僅供行人及機車、自行車出入
      通行，並無法提供原告以汽車通行社區中庭，則依原告所
      提出如附圖二所示之乙通行方案，顯非對原告最適宜之通
      行方案。
   4、就被告貴族園邸管理委員會所提出如附圖三所示之丙通行
      方案，係就原告所提出之乙通行方案針對中庭特定造景連
      至機車停車格邊緣鋪設、社區中庭圍牆至機車停車格邊緣
      等明顯較窄處所，請求重新測量後，以使用貴族園邸社區
      全體區分所有權人所共有臺中市○區○○○段0000地號土地如
      附圖三編號C1所示面積99平方公尺之土地通行，以連接臺
      中市東區精武路對外通行聯絡：
    ⑴經本院會同兩造現場履勘結果，依據如附圖三編號C1所示
      部分之土地使用現況為貴族園邸社區之中庭、建築物內部
      中間通道，若依此路線通行，必須穿越社區大門、中庭、
      建築物內部通道，始能到達原告所有系爭土地，此有通行
      路線現況照片（見本院卷二第111至112頁）、臺中市中山
      地政事務所110年8月11日中山地所二字第1100008057號函
      檢送之土地複丈成果圖（見本院卷二第137至139頁）在卷
      為憑。
　　⑵而依使用現況，除如附圖三編號00-00-00-00-00-00連線所
      示區域（見本院卷二第139頁），係通往地下停車場之車
      道外，其餘部分均係社區內部走道，僅供行人及機車、自
      行車出入通行，無法提供原告以汽車通行社區中庭，對原
      告而言，亦非最適宜之通行方案。
　 5、另就被告貴族園邸管理委員會所提出經由原告所有系爭63
      -112地號土地北側之防火巷銜接進化路205巷以對外連接
      道路之通行路線：
　　⑴經本院會同兩造現場履勘結果，該通行路線係經由臺中市○
      區○○○段00000000000地號土地上建物間之既有通道，及同
      前段63-99、63-6地號土地其上建物間之狹小通道，銜接
      進化路205巷，該通道經本院囑託地政人員現場測量結果
      ，寬度約50公分，現場有水管及雜物，並非供人通行使用
      ，此有地籍圖謄本（見本院卷一第119頁）、現況照片（
      見本院卷一第121頁）、本院勘驗筆錄（見本院卷一第435
      頁）在卷為憑。
　　⑵依使用現況，該通行路線，僅能供一般體型之人側身通行
      ，且該通道寬窄不一，且未經淨空，有水管及雜物等妨礙
      通行，顯非適宜通行之路線。
　 6、本院綜觀上情，認為原告所提如附圖一所示之甲通行方案
      ，確係對於周圍地損害最小之處所及方法。
（四）再按有通行權人於必要時，得開設道路。但對於通行地因
      此所受之損害，應支付償金；民法第788條第1項前段定有
      明文。又按土地所有人得禁止他人侵入其地內。但他人有
      通行權者，不在此限；民法第790條第1款亦有明文。查：
　 1、原告所有之臺中市○區○○○段000000地號土地，符合袋地通
      行權之行使要件，而取得通行周圍地即被告蘇主恩、蘇以
      睿所有臺中市○區○○○段000000地號土地至附近道路之權利
      ，周圍地所有權人即被告蘇主恩、蘇以睿應負有容忍原告
      鋪設道路通行之義務，無由禁止原告侵入其地，則本院既
      已認定原告對被告蘇主恩、蘇以睿所有系爭63-113地號土
      地就如附圖一甲分割方案編號A1、B1所示面積94平方公尺
      、 6平方公尺，合計100平方公尺之部分有通行權存在，
      則原告請求被告蘇主恩、蘇以睿應容忍其於系爭 63-113
      地號土地通行，並不得設置地上物或為任何妨礙原告通行
      之行為，符合通行安全之需求，未逾必要之範圍，應認有
      理由。
　 2、至於，原告請求被告蘇主恩、蘇以睿應將設置於附圖一編
      號B1所示之圍牆拆除部分，既經被告蘇主恩、蘇以睿以系
      爭圍牆並非其等所建，而係台安醫院所築，其等並無拆除
      之權利等語（見本院卷二第236頁），即應由原告負舉證
      之責。而經本院會同兩造及地政人員前往現場履勘結果，
      如附圖一編號B2所示部分，有兩堵圍牆，位於原告所有系
      爭63-112地號土地該側之圍牆，業經貴族園邸社區人員到
      場確認係屬該社區所有，而台安醫院人員亦經到場表示該
      院於該圍牆另一側，有另築一道圍牆並於其上搭建遮雨棚
      （即如附圖一編號B1所示）供醫院人員停放機車使用，此
      有本院勘驗筆錄（見本院卷一第435頁）、臺中市中山地
      政事務所110年3月2日中山地所二字第1100001951號函檢
      送之土地複丈成果圖即附圖一備註事項（見本院卷一第47
      5、479頁）在卷為憑，由此可知，系爭圍牆分別係貴族園
      邸社區及台安醫院所有，原告主張被告蘇主恩、蘇以睿應
      負拆除責任等情，即屬無據，要難准許。
（五）另按土地所有人非通過他人之土地，不能設置電線、水管
      、瓦斯管或其他管線，或雖能設置而需費過鉅者，得通過
      他人土地之上下而設置之。但應擇其損害最少之處所及方
      法為之，並應支付償金，民法第786條第1項定有明文。查
      ：本件原告就被告蘇主恩、蘇以睿所有之臺中市○區○○○段
      000000地號土地，既經本院認定有如附圖一甲通行方案所
      示之通行權存在，原告依前開規定，自得於系爭63-113地
      號土地上下設置自來水管、電力、電信及瓦斯管線，則原
      告請求被告蘇主恩、蘇以睿應容忍其得通行之前開土地埋
      設自來水管、電力、電信及瓦斯管線，應係損害最少之處
      所及方法，於法有據，亦應准許。
（六）綜上所述，原告基於其係臺中市○區○○○段000000地號土地
      所有權人之地位及所有權之作用，依據民法第786條第1項
      、第788條第1項前段、第789條第1項後段袋地通行權之法
      律關係，請求確認原告就被告蘇主恩、蘇以睿共有坐落臺
      中市○區○○○段000000地號土地內如附圖一甲通行方案編號
      A1所示面積94平方公尺、編號B1所示面積6平方公尺之土
      地，有通行權存在；並請求被告蘇主恩、蘇以睿應容忍原
      告於上開土地通行，及埋設自來水、電力、電信及瓦斯管
      線，並不得設置地上物或為任何妨礙原告通行之行為，為
      有理由，應予准許；原告逾此範圍之請求，為無理由，應
      予駁回。
五、末按因敗訴人之行為，因按當時之訴訟程度，為伸張或防衛
    權利所必要者所生之費用，法院得酌量情形，命勝訴之當事
    人負擔其全部或一部，民事訴訟法第81條第 2款定有明文。
    本件原告欲通行被告蘇主恩、蘇以睿所有之土地，被告蘇主
    恩、蘇以睿為防衛其權利而不同意原告之請求，所為訴訟行
    為應在防衛其權利所必要之範圍內，若令被告蘇主恩、蘇以
    睿既須提供土地予原告通行，又須負擔訴訟費用，事理恐有
    不平，本院爰依前開規定，命勝訴之原告負擔訴訟費用。
六、訴訟費用負擔之依據：民事訴訟法第81條第2款。 
中　　華　　民　　國　　111 　年　　1 　　月　　19　　日
                  民事第六庭  法  官  巫淑芳
正本係照原本作成。
如對本判決上訴，須於判決送達後20日內向本院提出上訴狀。如
委任律師提起上訴者，應一併繳納上訴審裁判費。
中　　華　　民　　國　　111 　年　　1 　　月　　19　　日
                              書記官  楊家印